【裁判字號】    92,台上,1942
【裁判日期】    920410
【裁判案由】    常業重利
【裁判全文】
最高法院刑事判決                              九十二年度台上字第一九四二號
    上  訴  人  甲○○
右上訴人因常業重利案件，不服台灣高等法院台中分院中華民國八十九年十二月十二
日第二審判決（八十九年度上訴字第一九九○號，起訴案號：台灣台中地方法院檢察
署八十八年度偵字第二四二四六號），提起上訴，本院判決如左：
    主  文
上訴駁回。
    理  由
按刑事訴訟法第三百七十七條規定，上訴於第三審法院，非以判決違背法令為理由，
不得為之。是提起第三審上訴，應以原判決違背法令為理由，係屬法定要件。如果上
訴理由狀並未依據卷內訴訟資料，具體指摘原判決不適用何種法則或如何適用不當，
或所指摘原判決違法情事，顯與法律規定得為第三審上訴理由之違法情形，不相適合
時，均應認其上訴為違背法律上之程式，予以駁回。本件上訴人甲○○上訴意旨略稱
：(一)、刑法上之重利罪，以乘他人急迫、輕率或無經驗，貸以金錢或其他物品，而取
得與原本顯不相當之重利為要件。本件借款人除謝瑞根曾到庭證稱因租屋沒錢才向上
訴人借錢等語外，並無證據證明其餘借款人黃光富、陳桂英、高森文、廖泰呈、王惠
龍等五人係因急迫，始向上訴人借款，原審亦未予查明，僅以「被害人若非急迫，何
須以如此之代價向上訴人借款」云云，遽認上訴人係乘他人「急迫」貸以金錢，有認
定事實不依證據及應調查之證據未予調查之違法。(二)、原判決以上訴人「長時間」於
報紙刊登廣告，認上訴人係以重利為常業，但卷內資料只有民國八十八年十一月二十
日刊登於自由時報之借貸廣告一則，並不足以證明上訴人係長時間於報上刊登廣告，
且事實上上訴人自始至終，亦僅刊登二、三次廣告，實不足據以認定係以重利為常業
。(三)、刑法第四十一條業經於九十年一月十日修正公布施行，原判決既維持第一審量
處上訴人有期徒刑三月之判決，竟未依修正後之刑法第四十一條諭知如易科罰金之折
算標準，亦屬違背法令云云。
惟查：原判決綜合上訴人之自白，證人即借款人謝瑞根之證詞，扣案行動電話機、空
白本票、存摺，借款人黃光富、陳桂英、高森文、廖泰呈、王惠龍、謝瑞根等人之身
分證、汽機車行車執照、保險證、機車讓渡等借款資料等證據，並參酌全案其餘卷證
資料，本於事實審法院推理之作用，認定上訴人有常業重利之犯行，已詳細說明其理
由。對上訴人如何係藉重利營生，為常業犯，亦已詳加說明。其採證認事，從形式上
觀察，並無違背法令之情形。上訴意旨對原審之論斷，究有何違背經驗法則或論理法
則，亦未依據卷內資料為具體之指摘。且查：(一)、上訴人既坦認每貸款新台幣（下同
）一萬元，以十日為一期，每期收取利息一千五百元至二千元不等之利息，第一期利
息且係先扣等事實，核與借款人謝瑞根證述情節相符，本此計算，上訴人每貸款一萬
元，每月收取之利息已高達四千五百元至六千元不等。第一期之利息且係預扣，其收
取之利息不可謂非重利，若非出於急迫，按諸常情，殊無願給付如此重利，向上訴人
借款之可能。原審據此說明「被害人如非出於急迫，焉會向被告（上訴人）貸款而支
付每一萬元以十天為一期，高達一千五百元至二千元之利息」等語，所為論斷，自符
經驗法則，縱未傳喚黃光富等其餘借款人再為無必要之調查，於法亦難指為有違。況
原審於行言詞辯論前，上訴人亦已表明無其他證據請求調查，經記明筆錄在卷，則原
審對此未為無益之調查，自無應於審判期日調查之證據未予調查之違法可言。(二)、刑
法上之常業犯，祇以其是否藉犯罪職業之意思而有行為之表現為斷，不以別無其他職
業為限，亦不以果資生存為必要，更不以犯罪之次數為準。本件上訴人既刊登廣告，
並提供聯絡電話，招徠不特定之人向其借款而收取重利，其自已有藉重利謀生之意思
，且已有行為之表現，所為自符常業犯之構成要件，不因其刊登廣告為一次、多次或
長短而異。原審據此認定上訴人為常業犯，於法並無不合。至原判決有關「上訴人長
期於報紙上刊登貸款之分類廣告」云云之敘述，縱有未當，但於上訴人是否藉重利為
生之判斷，既無顯然之影響，依刑事訴訟法第三百八十條之規定，不得據為第三審上
訴理由。(三)、原審判決時，刑法第四十一條尚未修正，原審維持第一審量處上訴人有
期徒刑三月之判決，未諭知如易科罰金之折算標準，於判決當時所應適用之法令並無
違背。至原審判決後，刑法第四十一條雖經於九十年一月十日修正公布施行，原審未
及依修正後之該法條諭知如易科罰金之折算標準，但仍可於判決確定後，聲請原審法
院以裁定定之，不得執為第三審之上訴理由。綜上所述，本件上訴意旨所指，均與法
律規定得為第三審上訴理由之情形不相適合，其上訴違背法律上之程式，應予駁回。
其併請求宣告緩刑，因本件應為程序判決，自無從審酌，附此敘明。
據上論結，應依刑事訴訟法第三百九十五條前段，判決如主文。
中      華      民      國    九十二    年      四      月      十      日
                              最高法院刑事第十二庭
                                  審判長法官  張  淳  淙
                                        法官  謝  俊  雄
                                        法官  蘇  振  堂
                                        法官  張  春  福
                                        法官  呂  丹  玉
      右正本證明與原本無異
                                              書  記  官
中      華      民      國    九十二    年      四      月     十八     日


司法院資訊處製作；財團法人民間司法改革基金會備份。
